ACORDAO-COMPLETO-2376218

ACÓRDÃO 12689/2019 ATA 43/2019 - SEGUNDA CÂMARA

VISTOS, relatados e discutidos estes autos de tomada de contas especial instaurada pelo Fundo Nacional de Desenvolvimento da Educação (FNDE) em desfavor de Eliésio Cavalcante de Lima, como então prefeito de Uiramutã - RR (gestão: 2013-2016) , diante da rejeição da prestação de contas dos recursos federais transferidos sob o valor de R$ 76.286,00 no âmbito do Programa Nacional de Alimentação Escolar (Pnae) durante o exercício de 2013;
ACORDAM os Ministros do Tribunal de Contas da União, reunidos em Sessão da 2ª Câmara, ante as razões expostas pelo Relator, em:
9.1. considerar revel o Sr. Eliésio Cavalcante de Lima nos termos do art. 12, § 3º, da Lei nº  8.443, de 1992;
9.2. julgar irregulares as contas de Eliésio Cavalcante de Lima, nos termos dos arts. 1º, I, 16, III, "b" e "c", e 19, caput, da Lei nº 8.443, de 1992, para condená-lo ao pagamento do débito apurado nos autos, atualizado monetariamente e acrescido de juros de mora calculados desde as datas informadas até o efetivo recolhimento, fixando-lhe o prazo de 15 (quinze) dias, contados da notificação, para que comprove perante o Tribunal (art. 214, III, "a", do Regimento Interno do TCU - RITCU) , o recolhimento da referida dívida em favor do Fundo Nacional de Desenvolvimento da Educação sob as seguintes condições:
	Valor Original (em R$) :
	Data da Ocorrência:

	10.898,00
	4/3/2013

	10.898,00
	2/4/2013

	10.898,00
	3/5/2013

	21.796,00
	2/10/2013

	10.898,00
	5/11/2013

	10.898/00
	18/12/2013

9.3. aplicar em desfavor de Eliésio Cavalcante de Lima a multa prevista no art. 57 da Lei nº  8.443, de 1992, sob o valor de R$ 60.000,00 (sessenta mil reais) , fixando-lhe o prazo de 15 (quinze) dias, contados da notificação, para que comprove, perante o Tribunal (art. 214, III, "a", do RITCU) , o recolhimento da referida dívida em favor do Tesouro Nacional, atualizada monetariamente na forma da legislação em vigor; 
9.4. autorizar, caso requerido, nos termos do art. 26 da Lei nº 8.443, de 1992, e do art. 217 do RITCU, o parcelamento das dívidas fixadas por este Acórdão em até 36 (trinta e seis) parcelas mensais e sucessivas, com a atualização monetária e os correspondentes acréscimos legais, esclarecendo ao responsável que a falta de pagamento de qualquer parcela importará no vencimento antecipado do saldo devedor, sem prejuízo das demais medidas legais;
9.5. autorizar, desde logo, a cobrança judicial das dívidas fixadas por este Acórdão, nos termos do art. 28, inciso II, da Lei nº 8.443, de 1992, diante do não atendimento à notificação; e
9.6. determinar que a unidade técnica envie a cópia deste Acórdão, com o Relatório e a Proposta de Deliberação, à Procuradoria da República no Estado de Roraima, nos termos do art. 16, § 3º, da Lei nº 8.443, de 1992, e do art. 209, § 7º, do RITCU, para o ajuizamento das ações civis e penais cabíveis.

Tomada de Contas Especial instaurada pelo Fundo Nacional de Desenvolvimento da Educação (FNDE) em desfavor de Eliésio Cavalcante de Lima, como então prefeito de Uiramatã  RR (gestão: 2013-2013), diante da rejeição da prestação de contas dos recursos federais transferidos sob o valor de R$ 76.286,00 no âmbito do Programa Nacional de Alimentação Escolar (Pnae) durante o exercício de 2013.

Segunda Câmara

Município de Uiramutã - RR.

3. Responsável: Eliésio Cavalcante de Lima (CPF XXX.267.592-XX).

13.1. Ministros presentes: Ana Arraes (Presidente), Augusto Nardes, Aroldo Cedraz e Raimundo Carreiro.
13.2. Ministros-Substitutos presentes: Marcos Bemquerer Costa e André Luís de Carvalho (Relator).

ANDRÉ DE CARVALHO

Trata-se de tomada de contas especial instaurada pelo Fundo Nacional de Desenvolvimento da Educação (FNDE) em desfavor de Eliésio Cavalcante de Lima, como então prefeito de Uiramutã - RR (gestão: 2013-2016) , diante da rejeição da prestação de contas dos recursos federais transferidos sob o valor de R$ 76.286,00 no âmbito do Programa Nacional de Alimentação Escolar (Pnae) durante o exercício de 2013.
      Após a análise final do feito, o auditor federal da Secex-TCE lançou o seu parecer conclusivo à Peça 37, com a anuência dos dirigentes da unidade técnica (Peças 38 e 39) , nos seguintes termos:
	" (...) 2. O presente processo foi objeto de instrução preliminar (peça 27) , a qual concluiu pela necessidade de realização da citação do Sr. Eliésio Cavalcante de Lima. A mencionada proposta de encaminhamento contou com a anuência do Diretor e do Secretário desta unidade (peças 28 e 29) , tendo sido a mencionada citação autorizada por delegação de competência do Relator deste feito, Ministro-Substituto André Luís de Carvalho.
3.	A aludida citação foi levada a cabo por meio dos Ofícios 2077/2019-TCU/Secex-TCE (peça 31) e 2078/2019-TCU/Secex-TCE (peça 32) , tendo como endereços de destino os domicílios do responsável que constam das bases de dados dos sistemas corporativos do TCU e da Receita Federal respectivamente (peça 30) , os quais foram recebidos em 21/6/2019 e 23/5/2019, respectivamente, conforme atestam os AR respectivos (peças 34 e 33) , como demonstram os dados da tabela a seguir:
	Comunicação: Ofício 2077/2019-TCU/Secex-TCE (peça 31) .
Data da Expedição: 9/5/2019.
Data da Ciência: 21/6/2019 (peça 34) .
Nome Recebedor: Mileide Carneiro de Lima (RG 312309-0) .
Observação: Ofício enviado para o endereço do responsável que consta da base de dados dos sistemas corporativos do TCU (peça 30) .
Fim do prazo para a defesa: 6/7/2019.
	
	Comunicação: Ofício 2078/2019-TCU/Secex-TCE (peça 32) .
Data da Expedição: 9/5/2019.
Data da Ciência: 23/05/2019 (peça 33) .
Nome Recebedor: Bruna Amaral Vasconcelos (RG XXX.250342-XX) .
Observação: Ofício enviado para o endereço do responsável que consta da base de dados da Receita Federal (peça 30, segundo endereço) .
Fim do prazo para a defesa: 7/6/2019.
	
4.	Por oportuno, cabe ressaltar que o responsável foi citado em função da rejeição total das contas apresentadas quanto à aplicação dos recursos recebidos à conta do Programa Nacional de Alimentação Escolar - PNAE, no exercício de 2013, conforme detalhado a seguir (peça 27, p. 5-6) :
a)  Citação, nos termos dos arts. 10, § 1º e 12, inciso II, da Lei 8.443/1992, c/c o art. 202, inciso II, e §1º, do Regimento Interno do TCU, do Sr. Eliésio Cavalcante de Lima, ex-Prefeito Municipal de UirUmatã (RR) , para, no prazo de quinze dias, a contar do recebimento do ofício citatório, apresentar alegações de defesa quanto às ocorrências abaixo indicadas, em razão das condutas também especificadas, ou recolher aos cofres do Fundo Nacional de Desenvolvimento da Educação - FNDE - as importâncias abaixo arroladas, atualizadas monetariamente a partir da data indicada até o seu recolhimento:
Programa Nacional de Alimentação Escolar - PNAE
	Data 
	Valor (R$) 

	4/3/2013
	10.898,00

	2/4/2013
	10.898,00

	3/5/2013
	10.898,00

	2/10/2013
	21.796,00

	5/11/2013
	10.898,00

	18/12/2013
	10.898,00

	Total
	76.286,00

Valor atualizado em 22/4/2019; R$ 106.203,39 (sem juros) 
Ocorrência: Ausência de operação do Conselho de Alimentação Escolar - CAE e de seu pronunciamento na prestação de contas dos recursos do Programa Nacional de Alimentação Escolar - PNAE, repassados ao município de Uiramutã (RR) no exercício de 2013; Instalações físicas e equipamentos inadequados para o armazenamento e preparo das refeições; e Falta de nutricionista para a elaboração e acompanhamento do cardápio da merenda escolar;
Conduta: Deixar de apresentar junto com a prestação de contas o parecer do Conselho de Alimentação Escolar - CAE, como também permitir que o armazenamento e preparo das refeições fossem realizados em instalações e equipamento inadequados, sem o acompanhamento do cardápio da merenda por nutricionista, no âmbito do Programa Nacional de Alimentação Escolar - PNAE, no município de Uiramutã (RR) - exercício de 2013; 
Dispositivos legais e infralegais violados: arts. 12 e 18, caput, da lei 11.947/2009; arts. 5º, inciso III, 12, 34, 35, 36 e 37 da Resolução CD/FNDE 26, de 17/6/2013;
Evidências: Relatório de Fiscalização 40027 da CGU (peça 12, p. 5-16) ; Parecer Financeiro 5439/2017/DAESP/COPRA/CGCAP/DIFIN (peça 8) ; Parecer Técnico 4588/2017/COECS/CGPAE/DIRAE (peça 7) .
5.	Entretanto, em que pese a citação ter sido efetuada em forma válida, conforme atestam as peças 31, 32, 33 e 34 dos autos, esgotou-se o prazo concedido ao responsável sem que fossem apresentadas as suas alegações de defesa, e tampouco foi recolhido o débito que lhe foi imputado. Por esse motivo, restou caracterizada a sua revelia, para todos os efeitos, dando-se prosseguimento ao presente processo, nos termos dispostos no art. 12, § 3º, da Lei 8.443/19921992 c/c o art. 202, § 8º, do RI/TCU.
EXAME TÉCNICO
Da Validade das Notificações:
6.	Preliminarmente, cumpre tecer breves considerações sobre a forma como são realizadas as comunicações processuais no TCU. A esse respeito, destacam-se o art. 179, do Regimento Interno do TCU (Resolução 155, de 4/12/2002) e o art. 4º, inciso III, § 1º, da Resolução TCU 170, de 30 de junho de 2004, in verbis:
Art. 179. A citação, a audiência ou a notificação, bem como a comunicação de diligência, farse-ão:
I - mediante ciência da parte, efetivada por servidor designado, por meio eletrônico, fac-símile, telegrama ou qualquer outra forma, desde que fique confirmada inequivocamente a entrega da comunicação ao destinatário;
II - mediante carta registrada, com aviso de recebimento que comprove a entrega no endereço do destinatário;
III - por edital publicado no Diário Oficial da União, quando o seu destinatário não for localizado
 (...) 
Art. 3º As comunicações serão dirigidas ao responsável, ou ao interessado, ou ao dirigente de órgão ou entidade, ou ao representante legal ou ao procurador constituído nos autos, com poderes expressos no mandato para esse fim, por meio de:
I - correio eletrônico, fac-símile ou telegrama;
II - servidor designado;
III - carta registrada, com aviso de recebimento;
IV - edital publicado no Diário Oficial da União, quando o seu destinatário não for localizado, nas hipóteses em que seja necessário o exercício de defesa.
Art. 4º. Consideram-se entregues as comunicações:
I - efetivadas conforme disposto nos incisos I e II do artigo anterior, mediante confirmação da ciência do destinatário;
II - realizadas na forma prevista no inciso III do artigo anterior, com o retorno do aviso de recebimento, entregue comprovadamente no endereço do destinatário;
III - na data de publicação do edital no Diário Oficial da União, quando realizadas na forma prevista no inciso IV do artigo anterior.
§ 1º O endereço do destinatário deverá ser previamente confirmado mediante consulta aos sistemas disponíveis ao Tribunal ou a outros meios de informação, a qual deverá ser juntada ao respectivo processo.
 (...) 
7.	Bem se vê, portanto, que a validade da citação via postal não depende de que o aviso de recebimento seja assinado pelo próprio destinatário da comunicação, o que dispensa, no caso em tela, a entrega do AR em 'mãos próprias'. A exigência da norma é no sentido de o Tribunal verificar se a correspondência foi entregue no endereço correto, residindo aqui a necessidade de certeza inequívoca.
8.	Não é outra a orientação da jurisprudência do TCU, conforme se verifica dos julgados a seguir transcritos:
São válidas as comunicações processuais entregues, mediante carta registrada, no endereço correto do responsável, não havendo necessidade de que o recebimento seja feito por ele próprio (Acórdão 3648/2013-TCU-Segunda Câmara, Relator Ministro José Jorge) ;
É prescindível a entrega pessoal das comunicações pelo TCU, razão pela qual não há necessidade de que o aviso de recebimento seja assinado pelo próprio destinatário. Entregandose a correspondência no endereço correto do destinatário, presume-se o recebimento da citação. (Acórdão 1019/2008-TCU-Plenário, Relator Ministro Benjamin Zymler) ;
As comunicações do TCU, inclusive as citações, deverão ser realizadas mediante Aviso de Recebimento - AR, via Empresa Brasileira de Correios e Telégrafos, bastando para sua validade que se demonstre que a correspondência foi entregue no endereço correto. (Acórdão 1526/2007-TCU-Plenário, Relator Ministro Aroldo Cedraz) .
9.	A validade do critério de comunicação processual do TCU foi referendada pelo Supremo Tribunal Federal, nos termos do julgamento do MS-AgR 25.816/DF, por meio do qual se afirmou a desnecessidade da ciência pessoal do interessado, entendendo-se suficiente a comprovação da entrega do 'AR' no endereço do destinatário:
EMENTA: AGRAVO REGIMENTAL. MANDADO DE SEGURANÇA. DESNECESSIDADE DE INTIMAÇÃO PESSOAL DAS DECISÕES DO TRIBUNAL DE CONTAS DA UNIÃO. ART. 179 DO REGIMENTO INTERNO DO TCU. INTIMAÇÃO DO ATO IMPUGNADO POR CARTA REGISTRADA, INICIADO O PRAZO DO ART. 18 DA LEI nº 1.533/51 DA DATA CONSTANTE DO AVISO DE RECEBIMENTO. DECADÊNCIA RECONHECIDA. AGRAVO IMPROVIDO.
O envio de carta registrada com aviso de recebimento está expressamente enumerado entre os meios de comunicação de que dispõe o Tribunal de Contas da União para proceder às suas intimações.
O inciso II do art. 179 do Regimento Interno do TCU é claro ao exigir apenas a comprovação da entrega no endereço do destinatário, bastando o aviso de recebimento simples. 
10.	No caso vertente, a citação do responsável se deu em endereços provenientes de pesquisa realizada pelo TCU na base de dados dos sistemas corporativos do TCU e da Receita Federal (peça 30) . As entregas dos ofícios de citação nesses endereços restaram inequivocamente comprovadas (peças 33 e 34) .
Da Prescrição da Pretensão Punitiva:
11.	Vale ressaltar que a pretensão punitiva, conforme Acórdão 1441/2016-TCU-Plenário, Relator Ministro Benjamin Zymler, que uniformizou a jurisprudência acerca dessa questão, subordinase ao prazo geral de prescrição indicado no art. 205, do Código Civil, que é de dez anos, contado da data de ocorrência da irregularidade sancionada, nos termos do art. 189, do Código Civil, sendo este prazo interrompido pelo ato que ordenar a citação, a audiência ou a oitiva do responsável.
12.	No caso em exame, não ocorreu a prescrição em relação ao responsável Sr. Eliésio Cavalcante de Lima, uma vez que as irregularidades sancionadas ocorreram entre 04/03/2013 e 18/12/2013 (período em que ocorreram os repasses dos recursos) , e o ato de ordenação da citação ocorreu em 25/4/2019 (peça 29) . Então, para a totalidade dos recursos repassados à municipalidade no âmbito do PNAE no exercício de 2013, não ocorreu a prescrição da pretensão punitiva, fato este que deverá ser levado em consideração pelo Relator deste feito no cálculo da dosimetria da multa.
Da Caracterização da Revelia:
13.	Por oportuno, salienta-se que, nos processos do TCU, a revelia não leva à presunção de que seriam verdadeiras todas as imputações levantadas contra os responsáveis, diferentemente do que ocorre no processo civil, em que a revelia do réu opera a presunção da verdade dos fatos narrados pelo autor. Dessa forma, a avaliação da responsabilidade do agente não pode prescindir da prova existente no processo ou para ele carreada.
14.	Ao não apresentar sua defesa, o responsável deixou de produzir prova da regular aplicação dos recursos sob sua responsabilidade, em afronta às normas que impõem aos gestores de recursos públicos a obrigação legal de, sempre que demandados pelos órgãos de controle, apresentar os documentos que demonstrem a correta utilização das verbas públicas, a exemplo do contido no art. 93, do DecretoLei 200/1967: 'Quem quer que utilize dinheiros públicos terá de justificar seu bom e regular emprego na conformidade das leis, regulamentos e normas emanadas das autoridades administrativas competentes.'
15.	Mesmo as alegações de defesa não sendo apresentadas, considerando o princípio da verdade real que rege esta Corte, procurou-se buscar, em manifestações do responsável na fase interna desta TCE, se havia algum argumento que pudesse ser aproveitado a seu favor.
16.	No entanto, o responsável não se manifestou na fase interna, não havendo, assim, nenhum argumento que possa vir a ser analisado e posteriormente servir para afastar as irregularidades apontadas.
17.	Em se tratando de processo em que a parte interessada não se manifestou acerca das irregularidades imputadas, não há elementos para que se possa efetivamente aferir e reconhecer a ocorrência de boa-fé na conduta do responsável, podendo este Tribunal, desde logo, proferir o julgamento de mérito pela irregularidade das contas, conforme os termos dos §§ 2º e 6º do art. 202 do Regimento Interno do TCU (Acórdão 2064/2011-TCU-Primeira Câmara, Relator Ministro Ubiratan Aguiar; Acórdão 6182/2011-TCU-Primeira Câmara, Relator Ministro Weber de Oliveira; Acórdão 4072/2010-TCU-Primeira Câmara, Relator Ministro Valmir Campelo; Acórdão 1189/2009-TCU-Primeira Câmara, Relator Ministro Marcos Bemquerer; e Acórdão 731/2008-TCU-Plenário, Relator Ministro Aroldo Cedraz) .
18.	Dessa forma, o responsável Sr. Eliésio Cavalcante de Lima deve ser considerado revel, para todos os efeitos, dando-se prosseguimento ao processo, nos termos do art. 12, § 3º, da Lei 8.443/19921992 c/c o art. 202, § 8º, do RI/TCU, devendo esta Corte julgar as suas contas irregulares, condenando-o a ressarcir os débitos apurados neste processo.
19.	Em consulta aos sistemas corporativos do instaurador (SIGPC) , verifica-se que o responsável também não apresentou novos documentos junto ao instaurador e continua inadimplente.
Outros Aspectos Processuais Importantes:
20.	Por seu turno, salienta-se que está clara a competência deste Tribunal para julgar este processo, pois se trata de recursos federais repassados pelo FNDE à conta do PNAE/2013 sob a responsabilidade do Sr. Eliésio Cavalcante de Lima. Outrossim, não restou caracterizada nenhuma nulidade processual oriunda da inobservância de formalidades que acarretassem prejuízo processual ao responsável ou ao interesse público (art. 171 do RI/TCU) . Também foram atendidos os pressupostos de constituição e desenvolvimento válido e regular desta tomada de contas especial (art. 71, inciso II, da Constituição Federal, art. 8°, caput, da Lei 8.443/1992, art. 84 do Decreto-Lei 200/1967 e art. 5°, caput, parágrafo único e incisos I a IV, da IN/TCU 71/2012, modificada pela IN/TCU 76/2016) .
21.	Por outro lado, verifica-se que não houve o transcurso de mais de dez anos desde os fatos geradores da dívida sem que tenha havido a notificação do responsável pela autoridade administrativa federal competente (art. 6º, inciso II, c/c art. 19, da IN/TCU 71/2012, modificada pela IN/TCU 76/2016) , uma vez que o crédito da primeira parcela dos recursos ocorreu em 4/3/2013 (peça 4, p. 1) e as válidas notificações do responsável, Sr. Eliésio Cavalcante de Lima, acerca da rejeição parcial da prestação de contas, ocorreram por meio dos ofícios que constam da peça 9 (p. 1-2) , recebidos em 4/8/2014 (AR de peça 10, p. 1) e em 22/8/2016 (AR de peça 10, p. 1) , assim como em 6/3/2018, por meio de Edital de notificação (peça 11) .
22.	Também se verifica que o valor atualizado do débito apurado sem juros, em 1/1/2017, é igual a R$ 97.960,53, portanto inferior à quantia de R$ 100.000,00, na forma estabelecida conforme os arts. 6º, inciso I, e 19, da IN/TCU 71/2012, modificada pela IN/TCU 76/2016.
23.	Registra-se, contudo, a existência do TC Processo 005.770/2019-0, também da relatoria do Ministro Substituto André de Carvalho, tendo como objeto a execução do PNAE no exercício de 2014 e que já está em instrução concomitante nesta unidade técnica, na qual o pertinente relatório do tomador de contas indica um débito de R$ 103.644,75. Considerando que o próprio art. 6º, inciso I, da Instrução Normativa TCU 71/2012, ressalva a impossibilidade de arquivamento quando o somatório de débitos atribuídos a um mesmo responsável ultrapassar o referido limite, cabe o prosseguimento deste processo de TCE para julgamento de mérito.
24.	Por oportuno, cabe ressaltar que houve a devida formulação da imputação das irregularidades ao responsável, como também a descrição das mesmas no expediente de citação, com base na individualização das suas condutas comissivas, como já foi detalhado no item 4 desta instrução.
25.	Ressalta-se que foi viabilizado o exercício do contraditório em sua dimensão substancial, pois se realizou a citação do responsável por meio dos Ofícios 2077/2019-TCU/Secex-TCE (peça 31) e 2078/2019-TCU/Secex-TCE (peça 32) , os quais foram recebidos em 21/6/2019 e 23/5/2019, respectivamente, nos domicílios do responsável que constam das bases de dados dos sistemas corporativos do TCU (peça 30) , conforme atestam os AR respectivos (peças 34 e 33) , atendendo ao art. 5º, inciso LV, da Constituição Federal c/c o art. 12, incisos I e II da Lei 8.443/1992.
CONCLUSÃO
26.	Como se verificou na seção 'EXAME TÉCNICO' anterior, restou evidenciada a competência do TCU para julgar o presente processo, pois se trata de recursos federais que foram repassados pelo FNDE à conta do PNAE/2013 sob a responsabilidade do Sr. Eliésio Cavalcante de Lima.
27.	Além disso, restaram demonstrados: (i) a viabilidade do exercício do contraditório em sua dimensão substancial e a regularidade na abertura do contraditório e o exercício da ampla defesa (art. 5º, inciso LV, da Constituição Federal c/c o art. 12, incisos I e II da Lei 8.443/1992) ; (ii) a suficiência dos elementos probatórios indispensáveis à formação do juízo quanto à ocorrência do dano ao erário ocasionado por atos ilícitos e a vinculação destes com as condutas do responsável arrolado no polo passivo deste processo (art. 5º, caput, parágrafo único e incisos I, II e IV, da IN TCU 71/2012) ; e (iii) a ausência de nulidades processuais oriundas da inobservância de formalidades que acarretem prejuízo processual ao responsável ou ao interesse público (art. 171 do RI/TCU) . Portanto, estão presentes todos os pressupostos necessários para a formação do juízo de mérito das presentes contas.
28.	Por sua vez, restou claramente comprovado o dano ao erário ocasionado em virtude das irregularidades enumeradas no item 4 desta instrução, em relação ao PNAE/2013, em especial, a falta de apresentação, junto com a prestação de contas, do parecer do Conselho de Alimentação Escolar - CAE.
28.1. Nesse diapasão, conforme entendimento plasmado no Acórdão 2002/2018-TCU-Primeira Câmara (Relator: Ministro Augusto Sherman) , a ausência injustificada do aludido parecer obrigatório tem o condão de macular as contas apresentadas pelo responsável, provocando a impugnação dos valores repassados ao município e, por conseguinte, a responsabilização do ex-prefeito, com o julgamento pela irregularidade das contas, a condenação em débito e a aplicação da multa legal, consoante proposta uníssona aventada pela unidade instrutiva, chancelada pelo MP/TCU.
28.2. Também se deve mencionar o entendimento consignado no Acórdão 2762/2016-TCU-Segunda Câmara (Relator: Ministros Vital do Rêgo) , por meio do qual foi registrado que esta Corte de Contas tem reconhecido o importante papel desempenhado pelos conselhos municipais de controle social, previstos em determinados programas federais de natureza continuada, a exemplo do que restou decido no Acórdão 289/2009-TCU-Primeira Câmara, de relatoria do eminente Ministro Augusto Nardes. Deve-se salientar que tais conselhos promovem o controle dos programas federais que são executados em âmbito municipal, de sorte que a ausência de pareceres por eles emitidos acerca da regularidade na utilização dos recursos federais repassados à municipalidade, e desde que inexistam nos autos documentos idôneos a demonstrar a correta aplicação desses recursos, tem o condão de macular as contas apresentadas, conforme já decidido no âmbito do Acórdão 2286/2014-TCU-Primeira Câmara, que teve por relator o ilustre Ministro-Substituto Weder de Oliveira.
29.	Por oportuno, deve-se mencionar que, como restou efetivamente configurada a revelia do responsável Sr. Eliésio Cavalcante de Lima, para todos os efeitos, será dado prosseguimento a este processo, nos termos dispostos no art. 12, § 3º, da Lei 8.443/1992 c/c o art. 202, § 8º, do RI/TCU. Nesse sentido, como constam dos autos elementos probatórios que caracterizam a responsabilidade do Sr. Eliésio Cavalcante de Lima, por concorrer para a consumação do dano ao erário em função dos atos irregulares descritos no item 4 desta instrução, não há como afastar as irregularidades que lhe foram atribuídas nem os débitos que lhe foram imputados, mantendo-se a sua responsabilidade neste processo.
30.	Por outro lado, no que tange ao exame da boa-fé do responsável Sr. Eliésio Cavalcante de Lima, será adotado aqui o sentido objetivo da cláusula de boa-fé, isto é, examinando, 'diante de um caso concreto e nas condições em que o agente atuou, qual o cuidado exigível de uma pessoa prudente e de discernimento. Assim o fazendo, encontraremos o cuidado objetivo necessário, fundado na previsibilidade objetiva. Devemos, a seguir, comparar esse cuidado genérico com a conduta do agente, intentando saber se a conduta imposta pelo dever genérico de cuidado harmoniza-se com o comportamento desse agente. A resposta negativa leva à reprovabilidade da sua conduta, à culpa e, enfim, à não caracterização da boa-fé objetiva.' (conforme entendimento plasmado no Acórdão 2436/2016-TCU-Plenário; Relator: Ministro Augusto Nardes) .
31.	No presente caso concreto, à vista dos elementos constantes dos autos, percebe-se que os atos praticados pelo responsável não se ajustam ao mencionado modelo objetivo de conduta, pois as suas condutas comissivas foram, no mínimo, culposas (por negligência e imprudência) , tendo restado comprovado que o dano ao erário resultou diretamente daquelas condutas.
32.	Nesse diapasão, não é possível afirmar que houve boa-fé por parte do responsável, pois é razoável concluir que lhe era possível ter consciência das ilicitudes de suas condutas comissivas e que eram exigíveis condutas diversas daquelas que adotou, consideradas as circunstâncias que o cercavam, e tampouco foram identificados excludentes de culpabilidade.
33.	Então, tendo em vista as irregularidades comprovadas nos autos, e como não foi possível reconhecer a boa-fé do responsável, este Tribunal pode proferir, desde logo, o julgamento definitivo de mérito pela irregularidade das presentes contas, com fundamento no art. 202, § 6º, do RI/TCU.
34.	Por oportuno, restou caracterizada a não comprovação da boa e regular aplicação dos recursos objeto deste processo, sendo pacífica a jurisprudência deste Tribunal no sentido de que compete ao gestor o ônus de provar a aplicação regular dos recursos que lhe foram confiados (vide Acórdão 974/2018-TCU-Plenário, Relator Ministro Bruno Dantas, 511/2018-Plenário, Relator Ministro Aroldo Cedraz, 3875/2018-Primeira Câmara, Relator Ministro Vital do Rêgo, 1983/2018-Primeira Câmara, Relator Ministro Bruno Dantas, 1294/2018-Primeira Câmara, Relator Ministro Bruno Dantas, 3200/2018-Segunda Câmara, Relator Ministro Aroldo Cedraz, 2512/2018-Segunda Câmara, Relator Ministro Aroldo Cedraz, 2384/2018-Segunda Câmara, Relator Ministro José Múcio Monteiro, 2014/2018-Segunda Câmara, Relator Ministro Aroldo Cedraz, e 901/2018-Segunda Câmara, Relator Ministro José Múcio Monteiro, entre outros) .
35.	Destarte, ante todo o exposto, entende-se que esta Corte deve:
	a) Declarar a revelia do responsável Sr. Eliésio Cavalcante de Lima, para todos os efeitos, dando-se prosseguimento a este processo, nos termos dispostos no art. 12, § 3º, da Lei 8.443/1992 c/c o art. 202, § 8º, do RI/TCU;
	b) Em face da impossibilidade de reconhecer a boa-fé do responsável (com espeque art. 202, § 6º, do RI/TCU) , julgar irregulares, desde logo, as contas do Sr. Eliésio Cavalcante de Lima, com fulcro nos arts. 1º, inciso I, 16, inciso III, alíneas 'b' e 'c', 19, caput, e 23, inciso III, da Lei 8.443/1992 c/c com os arts. 1º, inciso I, 209, incisos II e III, 210 e 214, inciso III, do RI/TCU;
	c) Condenar o responsável Sr. Eliésio Cavalcante de Lima a ressarcir os débitos especificados no item 4 desta instrução aos cofres do FNDE;
	d) Aplicar ao responsável Sr. Eliésio Cavalcante de Lima a multa prevista no artigo 57 da Lei 8.443/1992, na dosimetria a ser definida pelo Exmo. Relator deste feito;
	e) Autorizar, desde logo, a cobrança judicial das dívidas, com fundamento no art. 28, inciso II, da Lei 8.443/1992, caso não atendida a notificação;
	f) Autorizar, antecipadamente, caso requerido, o pagamento da dívida decorrente em até 36 (trinta e seis) parcelas mensais e consecutivas, nos termos do art. 26 da Lei 8.443/1992, c/c o art. 217 do Regimento Interno do TCU, fixando-se o vencimento da primeira parcela em 15 (quinze) dias, a contar do recebimento da notificação, e o das demais a cada 30 (trinta) dias, devendo incidir sobre cada uma os encargos devidos, na forma prevista na legislação em vigor, alertando para o fato de que a falta de comprovação do recolhimento de qualquer parcela importará o vencimento antecipado do saldo devedor, nos termos do art. 217, § 2º, do Regimento Interno do TCU (providência que tem sido adotada seguidamente pela Corte, em homenagem à racionalidade processual, conforme se observa, a título de exemplo, nos Acórdãos 2.266/2018, 600/2017, 2.059/2016 e 1.000/2015 do Plenário) ;
	g) Dar ciência do acórdão que vier a ser proferido: ao Sr. Eliésio Cavalcante de Lima; ao FNDE; ao Procurador-Chefe da Procuradoria da República em Roraima, nos termos do § 3º do art. 16 da Lei 8.443/1992 c/c o § 7º do art. 209 do Regimento Interno do TCU, para adoção das medidas cabíveis; e ao Assessor Especial do Controle Interno do FNDE, nos termos do Memorando-Circular 58/2018-Segecex, de 12/11/2018.
PROPOSTA DE ENCAMINHAMENTO
36.	Em face de todo o exposto, submetem-se os autos à consideração superior, propondo:
	a) Considerar revel o responsável Sr. Eliésio Cavalcante de Lima (CPF XXX.267.592-XX) , ex-Prefeito Municipal de Uiramutã (RR) , na gestão 2013-2016, para todos os efeitos, dando-se prosseguimento a este processo relativo aos recursos do PNAE/2013, nos termos dispostos no art. 12, § 3º, da Lei 8.443/1992 c/c o art. 202, § 8º, do RI/TCU;
	b) Em face da impossibilidade de reconhecer a boa-fé objetiva do Sr. Eliésio Cavalcante de Lima, com base art. 202, § 6º, do RI/TCU, julgar irregulares, desde logo, as suas contas, com fulcro nos arts. 1º, inciso I, 16, inciso III, alíneas 'b' e 'c', 19, caput, e 23, inciso III, da Lei 8.443/1992 c/c com os arts. 1º, inciso I, 209, incisos II e III, 210 e 214, inciso III, do RI/TCU, em função das irregularidades, condutas, evidências e dispositivos violados mencionados no item 4 desta instrução;
	c) Condenar o responsável Sr. Eliésio Cavalcante de Lima ao pagamento das quantias a seguir especificadas, com a fixação do prazo de quinze dias, a contar do recebimento da notificação, para comprovar, perante o Tribunal (art. 214, inciso III, alínea 'a', do Regimento Interno) , o recolhimento das dívidas aos cofres do FNDE, atualizadas monetariamente e acrescidas dos juros de mora, calculados a partir das datas indicadas, até a data do efetivo recolhimento, na forma prevista na legislação em vigor:
	Origem do Débito
	Data da Ocorrência
	Valor Original (R$) 
	Conta Específica
	Extrato Bancário
 (peça 4) 

	Ausência de operação do Conselho de Alimentação Escolar - CAE e de seu pronunciamento na prestação de contas dos recursos do Programa Nacional de Alimentação Escolar - PNAE, repassados ao município de Uiramutã (RR) no exercício de 2013; Instalações físicas e equipamentos inadequados para o armazenamento e preparo das refeições; Falta de nutricionista para a elaboração e acompanhamento do cardápio da merenda escolar.
	4/3/2013
	10.898,00
	000021843X
	p. 1

		2/4/2013
	10.898,00
	000021843X
	p. 1

		3/5/2013
	10.898,00
	000021843X
	p. 1

		2/10/2013
	21.796,00
	000021843X
	p. 1

		5/11/2013
	10.898,00
	000021843X
	p. 2

		18/12/2013
	10.898,00
	000021843X
	p. 2

	d) Aplicar ao responsável Sr. Eliésio Cavalcante de Lima a multa prevista no artigo 57 da Lei 8.443/1992, na dosimetria a ser definida pelo Exmo. Relator deste feito, fixando-lhe o prazo de 15 (quinze) dias, a contar da notificação, para que comprove, perante o Tribunal (artigo 214, inciso III, alínea 'a', do Regimento Interno) , o recolhimento da dívida ao Tesouro Nacional, atualizada monetariamente desde a data em que for proferido o Acórdão condenatório até a do efetivo recolhimento, se for paga após o vencimento, na forma da legislação em vigor;
	e) Autorizar, desde logo, a cobrança judicial das dívidas, com fundamento no art. 28, inciso II, da Lei 8.443/1992, caso não atendida a notificação;
	f) Autorizar, antecipadamente, caso requerido, o pagamento da dívida decorrente em até 36 (trinta e seis) parcelas mensais e consecutivas, nos termos do art. 26 da Lei 8.443/1992, c/c o art. 217 do Regimento Interno do TCU, fixando-se o vencimento da primeira parcela em 15 (quinze) dias, a contar do recebimento da notificação, e o das demais a cada 30 (trinta) dias, devendo incidir sobre cada uma os encargos devidos, na forma prevista na legislação em vigor, alertando para o fato de que a falta de comprovação do recolhimento de qualquer parcela importará o vencimento antecipado do saldo devedor, nos termos do art. 217, § 2º, do Regimento Interno do TCU;
	g) Encaminhar cópia do Acordão que vier a ser prolatado por este Tribunal, acompanhado do Relatório e do Voto que o fundamentarem:
	g.1) Ao Sr. Eliésio Cavalcante de Lima;
	g.2) Ao FNDE;
	g3) Ao Procurador-Chefe da Procuradoria da República em Roraima, nos termos do § 3º do art. 16 da Lei 8.443/1992 c/c o § 7º do art. 209 do Regimento Interno do TCU, para adoção das medidas cabíveis, informando que a presente deliberação, acompanhada do Relatório e do Voto que a fundamenta, está disponível para a consulta no endereço www.tcu.gov.br/acordaos, além de esclarecer que, caso requerido, o TCU poderá fornecer sem custos as correspondentes cópias impressas; e
	g.4) Ao Assessor Especial do Controle Interno do FNDE, nos termos do Memorando-Circular 58/2018-Segecex, de 12/11/2018."
3.	Enfim, por intermédio do Exmo. Sr. Procurador Júlio Marcelo de Oliveira, o MPTCU manifestou a sua concordância em relação à referida proposta da unidade técnica, consignando o seu parecer à Peça 40 nos seguintes termos: 
"O Ministério Público de Contas manifesta-se de acordo com a proposta de encaminhamento elaborada pela Secex/TCE (peças 37 a 39) , a fim de que sejam julgadas irregulares as contas do sr. Eliésio Cavalcante de Lima, ex-prefeito de Uurimatã/RR (gestão 2013/2016) , com condenação em débito, no valor original total de R$ 76.286,00, e aplicação de multa, com fundamento nos arts. 16, III, "b" e "c", e 57 da Lei 8.443/1992.
Ressalte-se apenas que, a rigor, o débito deveria ser de R$ 79.720,09, pois deveria abranger, além dos recursos do PNAE/2013 transferidos pelo FNDE em 2013 (R$ 76.286,00) , o valor do saldo de 2012 reprogramado para 2013 (R$ 3.487,25) , abatido do saldo de 2013 reprogramado para o exercício seguinte (R$ 53,16) (peça 5, p. 3, e peça 8, p. 7) .
Todavia, considerando-se que a citação se deu pelo valor de R$ 76.286,00 (peças 31 e 32) e que seu refazimento não é recomendável em termos de custo/benefício, o MP de Contas, em homenagem aos princípios da celeridade e economia processuais, manifesta-se pelo prosseguimento do processo com vistas ao seu imediato julgamento de mérito."
É o Relatório.

não há

Procurador Júlio Marcelo de Oliveira.

TOMADA DE CONTAS ESPECIAL. PROGRAMA NACIONAL DE ALIMENTAÇÃO ESCOLAR (PNAE). NÃO COMPROVAÇÃO DA BOA E REGULAR APLICAÇÃO DOS RECURSOS REPASSADOS EM 2013. AUSÊNCIA DE ATUAÇÃO E DE EMISSÃO DE PARECER CONCLUSIVO PELO CONSELHO DE ALIMENTAÇÃO ESCOLAR. INOBSERVÂNCIA DAS NORMAS RELATIVAS AO ARMAZENAMENTO E PREPARO DAS REFEIÇÕES. CITAÇÃO. REVELIA. CONTAS IRREGULARES. DÉBITO. MULTA. COMUNICAÇÃO.

TOMADA DE CONTAS ESPECIAL (TCE)

Secretaria de Controle Externo de Tomada de Contas Especial (Secex-TCE).

Trata-se de tomada de contas especial instaurada pelo Fundo Nacional de Desenvolvimento da Educação (FNDE) em desfavor de Eliésio Cavalcante de Lima, como então prefeito de Uiramutã - RR (gestão: 2013-2016) , diante da rejeição da prestação de contas dos recursos federais transferidos sob o valor de R$ 76.286,00 no âmbito do Programa Nacional de Alimentação Escolar (Pnae) durante o exercício de 2013.
       No âmbito do TCU, a Secex-TCE promoveu a citação do aludido responsável para apresentar as suas alegações de defesa ou recolher o valor do débito apurado nos autos (Peças 31 e 32) , mas, a despeito da regular notificação, o responsável deixou de apresentar a sua efetiva defesa, passando, assim, à condição de revel, nos termos do art. 12, § 3º, da Lei nº  8.443, de 1992.
       De todo modo, após a análise final do feito, a unidade técnica propôs a irregularidade das contas do ex-prefeito para condená-lo ao pagamento do débito apontado nos autos, além de lhe aplicar a multa prevista no art. 57 da Lei nº 8.443, de 1992, tendo o MPTCU anuído a essa proposta.
       Incorporo os pareceres da unidade técnica e do MPTCU a estas razões de decidir.
       Bem se sabe que a jurisprudência do TCU é firme no sentido da pessoal responsabilidade do gestor pela comprovação da boa e regular aplicação dos recursos federais recebidos mediante convênio ou instrumentos congêneres, submetendo todo aquele que administra os recursos públicos ao dever de demonstrar o correto emprego dos valores federais, nos termos do art. 70, parágrafo único, da Constituição de 1988 e do art. 93 do Decreto-Lei nº 200, de 1967 (v.g.: Acórdãos 1.194/2009 e 3.991/2015, da 1ª Câmara, Acórdãos 27/2004, 6.235/2013 e 3.223/2017, da 2ª Câmara, e Acórdãos 11/1997 e 997/2015, do Plenário) .
      Por esse prisma, para além da indevida ausência de atuação e de emissão do parecer conclusivo pelo Conselho de Alimentação Escolar (CAE) e da inadequada inobservância das normas atinentes ao armazenamento e ao preparo das refeições, a falta de apresentação dos elementos suficientes para demonstrar a boa e regular aplicação dos recursos federais transferidos configurou a ofensa não só às regras legais, mas também aos princípios basilares da administração pública, já que, ao final e ao cabo, o gestor deixou de prestar satisfação à sociedade sobre o efetivo emprego dos recursos públicos postos à sua disposição, dando ensejo, inclusive, à presunção legal de dano ao erário pela integralidade dos valores repassados, e, assim, estaria adequada a proposta da unidade técnica no sentido de condenar o responsável em débito e em multa.
      Não se vislumbraria, enfim, a prescrição da pretensão punitiva do TCU no presente caso concreto, já que, nos termos do Acórdão 1441/2016-TCU-Plenário, não teria ocorrido o transcurso de mais de dez anos entre a ordem para a citação no âmbito do TCU, em 25/4/2019 (Peça 29) , e a data fatal para a prestação de contas final do Pnae-2013, em 30/6/2014 (Peça 5) .
      Eis que, por meio do referido Acórdão 1.441/2016 proferido pelo Plenário na Sessão Extraordinária de 8/6/2016, o TCU firmou o seu entendimento no sentido de que a prescrição da pretensão punitiva deve seguir a regra geral do prazo decenal, contado a partir do fato, em linha com o art. 205 do Código Civil brasileiro, interrompendo-se a contagem do aludido prazo com a ordem de citação, nos termos do art. 240, caput, da Lei nº 13.105 (Código Processual Civil) , de 2015.
     Sem prejuízo, todavia, do respeito a esse entendimento do Tribunal, reitero a minha ressalva já registrada em vários outros julgados do TCU no sentido de que, na ausência de lei específica, o TCU não deveria aplicar qualquer prazo prescricional sobre a referida pretensão punitiva ou, então, na pior das hipóteses, o Tribunal deveria aplicar a regra prescricional fixada pela Lei nº  9.873, de 1999, não só porque ela trata diretamente de prescrição no âmbito do direito administrativo sancionador, mas também porque, entre outras medidas, a aludida lei manda aplicar o prazo prescricional penal, quando a infração administrativa também configure crime, além de determinar expressamente que, no caso de ilícito continuado ou permanente, a contagem do prazo se inicie no dia da cessação do aludido ilícito.
     A despeito, pois, de registrar essa minha posição pessoal, pugno pela pronta aplicação da multa legal em desfavor do aludido responsável, submetendo-me, então, ao entendimento fixado pelo aludido Acórdão 1441/2016-TCU-Plenário.
     O TCU deve julgar irregulares, portanto, as contas de Eliésio Cavalcante de Lima para condená-lo ao pagamento do débito apurado nos autos, aplicando-lhe, ainda, a multa prevista no art. 57 da Lei nº 8.443, de 1992.
	Ante o exposto, pugno pela prolação do Acórdão ora submetido a este Colegiado.
TCU, Sala das Sessões, em 26 e novembro de 2019.
Ministro-Substituto ANDRÉ LUÍS DE CARVALHO
Relator